【裁判字號】    89,上易,245
【裁判日期】    891011
【裁判案由】    損害賠償
【裁判全文】
臺灣高等法院民事判決                            八十九年度上易字第二四五號
      上  訴  人  丙○○
      訴訟代理人  林進寶
      被上訴人    甲○○
                  乙○○
      兼右二人共同
      訴訟代理人  丁○○  住八.
右當事人間損害賠償事件，上訴人對於中華民國八十九年二月二十四日臺灣桃園地方
法院八十七年度訴字第七四號第一審判決提起上訴，本院判決如左：
    主    文
原判決關於駁回上訴人後開第二項之訴部分，並訴訟費用之裁判廢棄。
被上訴人應再連帶給付上訴人新台幣柒仟柒佰拾元，及自八十七年二月十三日起，
至清償日止，按週年利率百分之五計算之利息。
其餘上訴駁回。
第一、二審訴訟費用，由被上訴人連帶負擔十分之一，餘由上訴人負擔。
    事    實
甲、上訴人方面：
一、聲明：(一)原判決不利於上訴人部分廢棄。(二)被上訴人應再連帶給付上訴人新台幣
    陸拾捌萬柒仟佰參拾捌元及自民國八十七年二月十三日起至清償日止，按年息
    百分之五計算之利息。
二、陳述：除與原判決記載相同者外，補稱略以：
（一）醫療費用部分：上訴人自八十八年九月至八十九年三月間門診醫療費用應為一
      千五百三十元，原判決判令被上訴人給付十二萬七千三百七十二元，應再給付
      一千五百三十元。
（二）看護費部分：依一般社會民情計算，看護全日二十四小時應為二千四百元，然
      原審法院卻判二千二百元，有違一般觀念，故應依看護三十一日計算之，被上
      訴人應再給付上訴人六千二百元。
（三）交通費部分：上訴人至台北榮民總醫院就診次數為十三次，其中二次為搭火車
      、捷運前往就診，其中三次為蘇忠信所載，其餘八次為搭計程車費用，有收據
      十紙為憑。往台北榮總就診時間、次數仍有就診證明為憑，且其就診之時間、
      診斷內容與原車禍之診斷證明書中所說明之內容有直接相當因果關係，足堪認
      定上訴人出院後，其續診之正當性，為社會一般通念能接受，應再命給付七千
      九百零八元。
（四）休學損失繳註冊費、學雜費二萬九千七百元部分：上訴人因被被上訴人騎機車
      撞傷，於住院期間無法上學，依據台灣省高級進修補習學校學生成績考查要點
      第五項第五款規定，應辦理休學，需八十七年下學期重讀，已繳之款不能退回
      ，重讀註冊卻需重繳註冊費、學雜費，此雙重損失顯係因車禍受傷所致，被上
      訴人之侵權行為自有相當因果關係，原判決駁回上訴人之請求，顯有不當。
（五）工作損失十九萬二千元部分：上訴人在車禍未發生前有半工半讀，每月薪資一
      萬六千元，因為被上訴人騎機車撞傷，一年不能工作而損失工資十九萬二千元
      ，此顯係被上訴人撞傷所致，自與被上訴人之侵權行為有相當因果關係，而原
      審竟駁回此部分之請求，顯有不當。
（六）精神慰藉金四十五萬元部分：原判決既認定上訴人因本件車禍受右脛股骨折，
      右膝外側側肕帶斷裂，右踝關節扭傷、尾椎傷及頭部外傷併腦水腫等傷害，上
      訴人精神上、心理上已受盡痛苦折磨，而原判決則以上訴人不需持杖行走，對
      日常生活無明顯影響，遽認上訴人請求慰藉金過高，如上訴人需持杖始能行走
      ，對日常生活有明顯影響，變成殘障，賠八十六萬三千六百多元就夠嗎？因而
      原判決核減為三十五萬元太少，最少應判給四十五萬元，方屬相當。
（七）綜上所述，被上訴人應再給付上訴人新台幣陸拾捌萬柒仟參佰參拾捌元。
三、證據：除援用原審提出者外，補提勞工保險被保險人資料、學生休學證明、診斷
    證明、台北捷運公司購票證明、醫療費用明細收據、學雜費收據、看護費收據等
    件為證。
乙、被上訴人方面：
一、聲明：駁回上訴。
二、陳述：除與原判決（及發回前本院判決）記載相同者外，補稱略以：
(一)醫療費：根據所載醫療費別，已實際給予，何來多出費用？
(二)看護費；八十七年六月三十日至八十七年七月七日住院期間經法官調查清楚，實
    際上看護費者為母親，而且母親有開立請假證明單，並非嫂嫂照顧，上訴人之嫂
    嫂所出具看護費收據未載明看護日期，所以理當只能一人申請，怎可重覆。
(三)交通費：經法官明查（八十九年一月十三日另一被告蘇忠信到庭具結證稱）至台
    北榮民總醫院就診六次，扣掉蘇忠信出資三次，剩三次，但上訴人提出之收據，
    卻有八次，顯然不符實際，而且車資收據上並無日期表彰係原告乘坐而花費之支
    出。
(四)休學損失：此項支出係上訴人與其就讀學校間之另一契約關係之給付，經法官查
    明已於八十六年六月三日有申請柒仟伍佰參拾柒元正之退費。
(五)工作損失：上訴人在車禍未發生時，讀日校未半工半讀，而且未能確切舉證以實
    其說。
(六)精神慰藉金：當初上訴人之母叫未滿二十歲之甲○○載上訴人出去玩，不幸發生
    車禍，車禍發生後，甲○○本著男女朋友關係前往醫院照顧，上訴人於八十六年
    十二月十一日於台北榮總就醫門診時，醫師言明骨折處已癒合，不需持拐杖行走
    ，後於八十七年三月三日晚前往上訴人家談和解時，遇到上訴人沒有帶安全帽，
    穿制服，騎機車放學返家，上訴人父親亦拿出薪水袋給證人范進添看，可見日常
    生活起居完全無影響。被上訴人甲○○目前在服兵役，根本沒有經濟能力及收入
    ，也沒有保險可供賠償，其餘被上訴人尚有年邁雙親須奉養照顧及繳交房貸，並
    有一雙兒女還在學，經濟完全困頓，所要求之慰藉金實際上過高。
(七)另一被告蘇忠信已於八十八年六月三十日經查證已給付上訴人新台幣肆拾伍萬元
    正。
三、證據：除援用原審提出者。
    理    由
一、本件上訴人於原審起訴主張：被上訴人甲○○於八十六年三月三十日晚上十一時
    三十分許，騎乘車號ＳＥＧ－六三三號輕型機車，後載上訴人，行經桃園縣桃園
    市○○○街與民光路路口時，應注意行經無號誌交岔路口時應減速慢行，作隨時
    停車之準備，依當時情形，又非不能注意，竟疏未注意，與訴外人蘇忠信所駕駛
    車號ＬＰ－○六五八號自小客車相撞，致兩造人車倒地，上訴人因而受有右脛股
    骨折、右膝外側側肕帶斷裂、右踝關節扭傷、尾椎挫傷及頭部外傷併腦水腫等傷
    害，而另被上訴人乙○○、丁○○為其法定代理人，即應與甲○○應依侵權行為
    之法律關係，連帶負賠償上訴人醫療費用等之損失。被上訴人則以：上訴人於八
    十六年間申請學雜費退費，並已領取退費七千五百三十七元。又其所提車資收據
    上並無日期且無表彰係上訴人乘坐而花費之支出，上訴人至台北榮民總醫院就診
    五次，其中四次車資是蘇忠信付的。而上訴人辦理休學重讀之註冊費、學雜費、
    午餐費、交通費等，非屬本件侵權行為所生，又其所提診斷證明書不足以證實原
    告確係一年無法工作，再者，上訴人亦不能證明其有工作，請求工資損失並無理
    由，且訴外人蘇忠信對本件車禍之發生亦有過失，蘇忠信已於八十八年六月三十
    日給付原告四十五萬元，上訴人請求之金額過高，且不合理等語，資為抗辯。
二、按汽車駕駛人應注意汽車行近無號誌岔路口時，應減速慢行，作隨時停車之準備
    ；又機車行經無號誌岔路口時，左方車應讓右方車先行，道路交通安全規則第九
    十三條第四款、第一百零二條第一項第二款分別定有明文。再按因故意或過失，
    不法侵害他人之權利者，負損害賠償責任：又數人共同不法侵害他人之權利者，
    連帶負損害賠償責任，民法第一百八十四條第一項、第一百八十五條分別定有明
    文。本件上訴人於原審主張被上訴人甲○○於八十六年三月三十日晚上十一時三
    十分許，騎乘車號ＳＥＧ－六三三號輕型機車，後載上訴人，行經桃園縣桃園市
    ○○路與正康一街路口時，自應遵守上開規定即應注意機車行經無號誌交岔路口
    時左方車應讓右方車先行，依當時情形天候為晴，並無不能注意之情事，竟疏未
    注意，未暫停讓右方由訴外人蘇忠信所駕駛車號ＬＰ－○六五八號自用小客車先
    行，即貿然通行，致與行經無號誌交岔路口亦未減速慢行作隨時停車之準備之蘇
    忠信所駕駛車號ＬＰ－○六五八號自小客車發生擦撞，致附載之上訴人因而受有
    右脛股骨折、右膝外側側肕帶斷裂、右踝關節扭傷、尾椎挫傷及頭部外傷併腦水
    腫等傷害之事實，為被上訴人等所不爭執，足認林維治與訴外人蘇忠信均顯有過
    失，且其過失行為與上訴人受傷害間，有相當因果關係，又訴外人蘇忠信刑事部
    分經台灣桃園地方法院八十七年度交易字第三六號刑事判決、台灣高等法院八十
    七年度交上易字第五三一號刑事判決認定其過失傷害罪確定，且本件車禍經送台
    灣省桃園縣區車輛行車事故鑑定委員會鑑定，亦認定被上訴人甲○○駕駛輕機車
    未暫停讓右方車先行，及訴外人蘇忠信駕駛小自客車行近無號誌岔路口未減速慢
    行，為本件肇事之共同原因，此有台灣省桃園縣區車輛行車事故鑑定委員會八六
    桃鑑字第八六一○三二號函及鑑定意見書附於台灣桃園地方法院檢察署八十六年
    度偵字第九七二○號偵查卷宗第三三、三四頁可參，亦經原審法院調閱上開卷宗
    查明屬實，是被上訴人林維治應與訴外人蘇忠信負共同侵權行為責任。又按限制
    行為能力人不法侵害他人之權利者，以行為時有識別能力為限，與其法定代理人
    連帶負損害賠償責任，民法第一百八十七條第一項定有明文。查上訴人主張被上
    訴人甲○○係六十七年二月十五日生，於八十六年三月三十日本件車禍發生時為
    限制行為能力人，而被上訴人乙○○、丁○○當時係甲○○之法定代理人之事實
    ，為被上訴人所不爭執，亦堪信屬實，被上訴人乙○○、丁○○自應與被上訴人
    甲○○連帶負賠償責任。
三、又按不法侵害他人之身體或健康者，對於被害人因此喪失或減少勞動能力或增加
    生活上之需要時，應負損害賠償責任，又不法侵害他人之身體者，被害人雖非財
    產上之損害，亦得請求賠償相當之金額，民法第一百九十三條第一項、第一百九
    十五條分別定有明文。而查本件兩造對上開侵權行為損害賠償之原因事實及應否
    負連帶侵權行為損害賠償責任部分，均無爭議，但有爭議者，為其損害賠償額度
    範圍，茲就上訴人之各項請求應否准許，再分論如后：
(一)醫療費用部分：
    上訴人主張其因本件車禍受傷就醫治療，支出醫藥費及購買助行器等輔助醫療器
    材之費用，共計十二萬七千三百七十二元之事實，為被上訴人所不爭執，並據上
    訴人提出收據六十餘紙為證，且依上訴人所受傷害及所提各收據載明醫療費別，
    自屬治療上之必要費用，是上訴人請求被上訴人醫療費用十二萬七千三百七十二
    元，該部分有理由，而上訴人再主張其自八十八年九月至八十九年三月間門診醫
    療費用應為一千五百三十元，原判決判令被上訴人給付十二萬七千三百七十二元
    ，應再給付一千五百三十元，該部分亦據其提出醫療費收據為證，是該部分亦應
    由被上訴人連帶負損害賠償責任。上訴人於此範圍之上訴為有理由，自應予准許
    。
(二)上訴人之母工作損失及看護費用部分：
    上訴人於原審主張其母張阿綿於原告第一次住院期間請假看護原告，受有工資、
    全勤獎金、交通津貼、福利績效獎金、夜班津貼等共六萬元之損失。惟查：上訴
    人第一次住院期間雖無看護費之支付，其母看護所付出之勞力，乃基於親情身分
    關係，其母之工作損失與被上訴人之侵權行為無因果關係，自不能為主張。仍應
    衡量僱用職業護士之情形，認為上訴人受有相當看護費之損害，得向被上訴人請
    求。又查，上訴人第一次住院期間為自八十六年三月三十一日起住院手術鋼釘內
    固定，迄同年四月二十二日止出院，有其提出之診斷證明書一紙在卷可佐，是其
    需要看護天數為二十三日，上訴人主張為三十一天，並非可採，而省立桃園一般
    臨時僱用職業護士看護二十四小時約二千四百元計算為適當，有上訴人提出之慈
    光看護中心收據一紙可稽，因此上訴人得請求第一次住院期間之看護費用為五萬
    五萬五千二百元，在上述範圍內，上訴人之請求為有理由，逾此部分為無理由，
    不應准許。至上訴人主張之高月雯看護費部分。上訴人於原審主張第二次住院期
    間，由上訴人之嫂嫂高月雯擔任看護，支出看護費用一萬九千二百元之事實，固
    提出收據一紙為證，然為被上訴人所否認，並辯稱：實際照顧的乃上訴人之母云
    云，經查，上訴人之母張阿綿自八十七年六月三十日至同年七月七日止請假，有
    上訴人提出之請假證明書在卷可參，上訴人復未就高月雯確有請假照顧乙節，確
    切舉證以實其說，是被上訴人所辯，尚堪採信。次查，上訴人第二次住院即自八
    十七年六月三十日起至同年七月七日止手術拔除鋼釘，有上訴人提出之診斷證明
    書及醫療費用證明單附卷可考，堪認上訴人於第二次住院期間需要看護之天數為
    八天，上訴人第二次住院期間雖無看護費之支付，但其母看護所付出之勞力，同
    上比照一般臨時僱用職業護士看護二十四小時二千四百元計算，是上訴人請求第
    二次住院期間之看護費用一萬九千二百元，合計應為七萬四千四百元。
(三)交通費用部分：上訴人主張因傷前往台北榮民總醫院就醫十三次，其中二次為搭
    火車、捷運前往，其中三次為蘇忠信所載，八次為計程車，原審僅判命賠償車款
    五千八百五十元，應再命其給付七千九百零八元。但查上訴人所提出之火車票、
    捷運購證明，均無其用途記載，尚不能證明與上開就醫診察治療有何因果關聯，
    是此部分上訴人再主張被上訴人應再賠償七千九百零八元部分，即不應准許。
    是此部分即應認原審所判命給付之金額同。
(四)休學損失繳註冊費、學雜費、午餐費共二萬九千七百元部分：
    上訴人主張因礙於住院期間無法求學，被迫休學重讀，需八十七年下學期重讀，
    損失已繳註冊費、學雜費、午餐費、交通費等共二萬九千七百元之事實，被上訴
    人則辯稱：上訴人於八十六年六月三日有申請學雜費退費，並已領取退費七千五
    百三十七元等語。被上訴人之抗辯並未舉證以實其說。但查：本件車禍發生於八
    十六年三月三十日，上訴人於同年四月二十二日即已出院，已如前述，而上訴人
    係於八十六年五月二十日辦理休學，有休學證明書一紙附卷可考，上訴人所提出
    之桃園縣私立新興高級工商職業學校八十五學年度第二學期、八十七學年度第一
    學期學雜費收據二紙觀之，上訴人向學校繳納之款項含代收代辦費、教職員退撫
    基金等費用，尚難認其休學及上開各項費用之支出與被上訴人之侵權行為有相當
    因果關係，上訴人此部分之請求，即屬無據，不應准許。
(五)工作損失十九萬二千元部分：
    上訴人主張其在本件車禍發生前有半工半讀，本件車禍後就沒有工作了，上訴人
    延誤一年就業，月薪一萬六千元，損失一年工資十九萬二千元云云。然為被上訴
    人所否認。但查上訴人就其於車禍前曾有就業之事實，並未舉證以實其說，而核
    其提出之勞工保險被保險人投保資料表，亦無從據以證明其當時就業情況，況復
    無薪資證明以實其說，是此部分上訴人之主張，尚非有據。
(六)精神慰藉金八十六萬三千六百七十八元部分：
    上訴人於原審主張其受有精神上損害八十六萬三千六百七十八元，其後於本院審
    理時再主張，除原審判命之三十五萬元外，至少被上訴人應再賠償四十五萬元。
    但查原審審酌上訴人因本件車禍受有右脛股骨折、右膝外側側肕帶斷裂、右踝關
    節扭傷、尾椎挫傷及頭部外傷併腦水腫等傷害，及其於八十六年十二月十一日就
    醫門診時，骨折處已癒合，不需持柺杖行走，對日後日常生活無明顯影響等情，
    有台北榮民總醫院八十七年三月十九日北總行字第○二一○七號簡便行文表所
    附病歷資料公務查詢會簽意見表在卷可稽，並斟酌兩造之身份、地位、經濟能力
    、上訴人所受痛苦程度、車禍發生時上訴人係搭乘被上訴人甲○○所騎乘之輕型
    機車等一切情狀，認上訴人請求精神慰藉金八十六萬三千六百七十八元，尚嫌過
    高，應予核減為三十五萬元，方屬公允，本院核無不合。是逾此數額之請求為無
    理由，不應准許。
(七)綜上所述，上訴人因本件車禍而受之損害，應為五十五萬九千一百五十二元（即
    原審認定之五十五萬一千四百二十二元，加一千五百三十元，再加上六千二百元
    ）。再扣除共同侵權行為人蘇忠信已賠償原告四十五萬元部分，則上訴人未受填
    補之損失尚有十萬九千一百五十二元。
四、上訴人本於共同侵權行為損害賠償法律關係，訴請被上訴人負連帶損害賠償責任
    請求被上訴人連帶賠償新台幣十萬九千一百五十二元，及自八十七年二月十三日
    起至清償日止按年息百分之五計算之利息，為有理由，至逾此部分之請求，即無
    依據，應予駁回。原審就上開應准許部分，僅命被上訴人應連帶賠償上訴人十萬
    一千四百二十二元及其法定利息，而駁回其餘之請求（即七千七百三十元部分）
    ，尚有未洽，上訴人上訴意旨求予廢棄改判，在此範圍內為有理由，爰由本院將
    該部分廢棄改判如主文第二項所示。至於上訴人之請求不應准許部分，原判決為
    上訴人敗訴之判決，並駁回其假執行之聲請，經核於法並無不合，上訴意旨求予
    廢棄改判，為無理由，應駁回其上訴。
五、據上論結，本件上訴為一部有理由，一部無理由，依民事訴訟法第四百五十條、
    第四百四十九條第一項、第七十九條但書、第四百六十三條、第三百九十條第二
    項、第三百九十二條，判決如主文。
中      華      民      國    八十九    年      十      月      十一    日
                                  民事第九庭
                                      審判長法  官  吳  謙  仁
                                            法  官  蘇  瑞  華
                                            法  官  魏  大  喨
右正本係照原本作成。
不得上訴。
中      華      民      國    八十九    年      十      月      十二    日
                                            書記官  黃  美  玉


司法院資訊處製作；財團法人民間司法改革基金會備份。
